臺灣板橋地方法院刑事判決　　　　　　　95年度訴字第1848號
公　訴　人　臺灣板橋地方法院檢察署檢察官
被　　　告　乙○○
選任辯護人　陳佳瑤　律師
　　　　　　謝宜雯　律師
被　　　告　甲○○
選任辯護人　陳佳瑤　律師
　　　　　　謝宜雯　律師
　　　　　　陳筱屏　律師
上列被告等因違反公職人員選舉罷免法等案件，經檢察官提起公
訴（95年度選偵字第4 號），本院判決如下：
    主  文
乙○○、甲○○被訴違反公職人員選舉罷免法部分均無罪。
乙○○、甲○○被訴誹謗部分公訴不受理。
    理  由
壹、無罪部分：
一、本件公訴意旨略以：被告乙○○係臺北縣第15屆鄉鎮市長選
    舉之中和市市長登記第1 號之候選人，被告甲○○則係被告
    乙○○競選總部所僱用之人員，詎被告乙○○、甲○○竟共
    同基於意圖使告訴人即中和市市長登記第2 號之候選人丙○
    ○不當選之犯意聯絡，由競選總部之人員先行製作包含有：
    【第1 段】一名女子云：「你們大家看看他（指告訴人）代
    表國民黨能勝選嗎？」；【第6 段】一群婦女聚在一起討論
    ：「今年選舉有夠亂的，有人還自己說辦公室被人砸，還四
    處放黑函，選舉就選舉哪有需要這樣，選舉也不用這樣不擇
    手段‧‧‧」；【第8 段】（畫面播放告訴人影像）一名女
    子嘲諷：「你們大家看看他代表國民黨能勝選嗎」；【第11
    段】字幕：「卑劣無恥的行為、無情的政治抹黑」，之後畫
    面出現告訴人之競選文宣，被指稱為黑函；【第12段】警方
    帶走發送告訴人競選傳單之人員，字幕：「警方帶走現行犯
    」，畫面再出現告訴人競選人員正發送傳單，被告乙○○競
    選人員現場拍照；【第13段】畫面中女子高呼並以手勢比「
    2 號」，字幕顯示：「噩耗」，並出現訕笑聲等不實內容之
    競選影音光碟片，徵得被告乙○○之同意後，於民國94年11
    月30日晚間7 時50分許，由被告甲○○駕駛宣傳車，在臺北
    縣中和市○○路與捷運路路口處，利用宣傳車內之播放設備
    播放上開競選影音光碟片，以此方式傳播不實之事，足以生
    損害於選民對告訴人品德、能力等判斷之正確性及告訴人本
    人；嗣於同日晚間8 時10分許，在上址為告訴人之競選人員
    方世宗發覺並報警處理，而查獲上情。因認被告乙○○、甲
    ○○2 人均涉犯公職人員選舉罷免法第92條之意圖使候選人
    不當選而傳播不實之事罪嫌。
二、按犯罪事實應依證據認定之，無證據不得認定犯罪事實；不
    能證明被告犯罪者，應諭知無罪之判決，刑事訴訟法第154
    條第2 項、第301 條第1 項分別定有明文。又認定不利於被
    告之事實，須依積極證據，苟積極證據不足為不利於被告事
    實之認定時，即應為有利於被告之認定，更不必有何有利之
    證據；再犯罪事實之認定，應憑真實之證據，倘證據是否真
    實尚欠明確，自難以擬制推測之方式，為其判斷之基礎；刑
    事訴訟上證明之資料，無論為直接或間接證據，均須達於通
    常一般之人均不致有所懷疑，而得確信其為真實之程度，始
    得據為有罪之認定，若其關於被告是否犯罪之證明未能達此
    程度，而有合理懷疑之存在，致使無從形成有罪之確信，根
    據「罪證有疑，利於被告」之證據法則，即不得遽為不利被
    告之認定，最高法院30年上字第816 號、53年台上字第656
    號、76年台上字第4986號分別著有判例可資參照。
三、訊據被告乙○○對於其為臺北縣第15屆鄉鎮市長選舉之中和
    市市長登記第1 號候選人，上開競選影音光碟片確係經其同
    意而播放，及上開影音光碟片確含有前揭公訴意旨所載各段
    之內容等事實均無爭執，被告甲○○對於其為被告乙○○競
    選總部所僱用之人員，其確有於前揭時、地駕駛宣傳車，並
    以宣傳車內之播放設備播放上開競選影音光碟片等事實亦無
    爭執，惟被告2 人均堅詞否認有何違反公職人員選舉罷免法
    犯行，被告乙○○辯稱：伊製作、播放上開影音光碟片之目
    的，係為了爭取選民的認同，為自己作澄清，因為告訴人方
    面有散發競選文宣，內容係指涉伊涉及貪瀆案件，伊認為受
    到告訴人的黑函抹黑，為了讓選民能作公平的判斷，才以上
    開影音光碟片作澄清，該光碟片的內容都是針對事實作陳述
    等語，被告甲○○則辯稱：伊只是受僱被告乙○○，負責駕
    駛宣傳車助選，伊不清楚上開影音光碟片之內容，也不可能
    與被告乙○○有何犯意之聯絡等語。經查，公訴人認被告乙
    ○○、甲○○2 人涉犯公職人員選舉罷免法第92條之意圖使
    候選人不當選而傳播不實之事罪嫌，無非係以告訴代理人方
    世宗、張安琪律師於偵查中之指訴、上開影音光碟片1 片、
    光碟內容譯文及臺灣板橋地方法院檢察署勘驗筆錄各1 份等
    ，為其主要論據。惟查：
  (一)按被告以外之人於審判外之言詞或書面陳述，除法律有規定
    者外，不得作為證據，刑事訴訟法第159 條第1 項定有明文
    ；本件告訴代理人方世宗、張安琪律師等人於偵查中以言詞
    或書面所為之指訴，均核屬審判外之陳述，且查無合乎刑事
    訴訟法第159 條之1 至第同法159 條之5 等條文所規定例外
    得為證據之情形，依前揭條文規定，自不得作為證據，此合
    先敘明。
  (二)被告乙○○為臺北縣第15屆鄉鎮市長選舉之中和市市長登記
    第1 號候選人（告訴人為登記第2 號候選人），上開競選影
    音光碟片確係經被告乙○○之同意而播放，而被告甲○○則
    係被告乙○○所僱用之競選人員，被告甲○○於前揭時、地
    ，確駕駛宣傳車並以車內之播放設備播放上開競選影音光碟
    片等事實，已據被告乙○○、甲○○2 人於偵查中及本院審
    理時均坦白承認；而上開影音光碟片確有前揭公訴意旨所載
    第1 、6 、8 、11、12、13各段之內容，亦有該影音光碟片
    1 片、光碟內容譯文及臺灣板橋地方法院檢察署勘驗筆錄各
    1 份等在卷可按，並經本院於96年2 月6 日準備程序中當庭
    以播放光碟片之方式勘驗無訛（見本院同日準備程序中所製
    作之勘驗筆錄及所附譯文）；是上開含有前揭公訴意旨所載
    各段內容之競選影音光碟片，確係經被告乙○○之同意，而
    由被告甲○○駕駛宣傳車播放等事實，均堪以認定。從而，
    本案所應審究者，乃被告乙○○、甲○○2 人播放上開競選
    影音光碟片之行為，是否構成公職人員選舉罷免法第92條之
    意圖使候選人不當選而傳播不實之事罪？茲就前揭公訴意旨
    所載之光碟片各段內容，逐項析述如下：
  1.按公職人員選舉罷免法第92條之意圖使候選人當選或不當選
    罪，係以行為人在主觀上有使候選人當選或不當選之犯意，
    在客觀上有以文字、圖畫、錄音、錄影、演講或他法，散布
    謠言或傳播不實之事，足以生損害於公眾或他人者，為構成
    要件；所謂「謠言」或「不實之事」，係指該「捏造之語」
    或「虛構之事」，其內容出於故意虛捏者而言，倘有合理之
    懷疑，致誤認有此事實而為散布或傳播時，因欠缺犯罪之故
    意，仍不成立本罪（最高法院92年度台上字第7413號判決意
    旨參照）。又公職人員選舉罷免法第92條所規定之傳播不實
    罪，重在行為人所述不實，有使他人當選或不當選之意圖，
    倘所述非不實，縱表達辭句不當，尚難以該罪相繩（最高法
    院88年度台上字第5160號判決意旨參照）。
  2.光碟片【第1 段】內容部分：觀諸公訴意旨所載上開競選影
    音光碟片【第1 段】一名女子云：「你們大家看看他（指告
    訴人）代表國民黨能勝選嗎？」之內容，該段顯係故以疑問
    句之方式，傳達「由告訴人代表國民黨參選，怎麼可能會當
    選？」之訊息，此等以戲謔、嘲笑之方式攻擊競選對手，而
    非以理性、說服之方式爭取選民認同之競選手段，固無足取
    ，惟該段內容既僅在藉由劇中人之口舌，傳達幕後製作者本
    人對於「告訴人勝選可能性甚低」之主觀評論及想法，並未
    涉及事實之真偽，亦未具體指摘任何有關告訴人之事實，更
    無虛捏不實之事而為傳述之情，揆諸前揭說明，自與公職人
    員選舉罷免法第92條「散布謠言」或「傳播不實之事」之構
    成要件不相合致，無從以該罪名相繩。
  3.光碟片【第6 段】內容部分：觀諸公訴意旨所載上開競選影
    音光碟片【第6 段】一群婦女聚在一起討論：「今年選舉有
    夠亂的，有人還自己說辦公室被人砸，還四處放黑函，選舉
    就選舉哪有需要這樣，選舉也不用這樣不擇手段‧‧‧」之
    內容，該段內容之手法與前述【第1 段】部分相同，係藉由
    劇中人之言談，傳達幕後製作者本人對於該次選舉中部分候
    選人自述辦公室被砸、放黑函等行徑之主觀評論及想法，然
    該段內容僅在敘述選舉期間之種種亂象，並未具體指名係何
    候選人有上開行徑，且綜觀其對白內容、顯現畫面等情狀，
    亦無從特定該名婦女所述者究係何人，更難認係針對告訴人
    所為，顯與公職人員選舉罷免法第92條意圖使候選人不當選
    而傳播不實之事罪之構成要件不相合致。
  4.光碟片【第8 段】內容部分：觀諸公訴意旨所載上開競選影
    音光碟片【第8 段】（畫面播放告訴人影像）一名女子嘲諷
    ：「你們大家看看他代表國民黨能勝選嗎」之內容，該段拍
    攝手法、人物對白及所傳達之訊息，均完全與前述「第1 段
    」部分相同，基於前述同一理由，自亦與公職人員選舉罷免
    法第92條「散布謠言」或「傳播不實之事」之構成要件不相
    合致，無從以該罪名相繩。
  5.光碟片【第11段】內容部分：公訴意旨所載上開競選影音光
    碟片【第11段】字幕：「卑劣無恥的行為、無情的政治抹黑
    」，之後畫面出現告訴人之競選文宣，被指稱為黑函等內容
    ，其中關於字幕部分，經本院勘驗上開光碟片之結果，該字
    幕之實際全文為：「任何卑鄙無恥之行為，無情的政治抹黑
    ，都無法擊倒個堅持政治改革、社會公理，清白參選的
    乙○○」（見本院96年2 月6 日準備程序中製作之勘驗筆錄
    及所附譯文）；觀諸該字幕全文意旨，實係被告乙○○自我
    宣傳「堅持政治改革、社會公理」、不為「卑鄙無恥之行為
    ，無情的政治抹黑」所擊倒之參選決心，核其性質，僅屬被
    告乙○○之競選口號或標語，無涉任何具體事實之傳述，自
    無何「散佈謠言」或「傳播不實之事」可言。又關於該段畫
    面出現告訴人之競選文宣，被指稱為黑函之內容部分，經查
    ，告訴人於本次選舉期間，確有散發以報載「溫泉弊案　千
    萬建設款投入烏來明湯　乙○○等人涉以分配款營造溫泉會
    館周邊工程，與鄉長張金榮各30萬交保」之報導為主題之競
    選文宣，且告訴人該份競選文宣中，除全文引置前述報紙報
    導外，另自行於該報導下方以大型字體加註：「鐵證！！！
    不容狡辯！」、「乙○○已讓馬主席的清廉改革蒙羞！違法
    濫權的人，沒有資格當市長！」等文字，此有被告所提出之
    告訴人競選文宣1 紙在卷可稽（見被告於本院所提出之被證
    3 ；該競選文宣即為前揭【第11段】畫面中出現之告訴人競
    選文宣）；綜觀上開告訴人競選文宣，其目的明顯係在披露
    被告乙○○另案涉犯貪瀆罪嫌之事實，該文宣引用報紙之報
    導內容，固非無據，惟當時被告乙○○所涉貪瀆案件，尚在
    偵查階段，並未經檢察官偵查終結提起公訴（迄未經提起公
    訴），更未經法院為有罪之認定，告訴人上開文宣內容，卻
    逕以：「鐵證！！！不容狡辯！」、「乙○○已讓馬主席的
    清廉改革蒙羞！違法濫權的人，沒有資格當市長！」等強烈
    性、肯定性字眼，指摘被告乙○○涉案，縱其並非全無所本
    ，然此等僅以尚未經司法機關偵、審終結之報載內容為依據
    、且深具針對性、攻擊性之文宣，就被告乙○○（含其競選
    人員）而言，其將之稱為選舉期間之「黑函（泛指針對特定
    人所為具有攻訐性之言論）」，衡諸情理及社會一般可接受
    之選舉語言範疇，尚難謂全屬無據；從而，告訴人既確有散
    發上開內容文宣之事實，而被告乙○○（含其競選人員）主
    觀上認該等文宣屬於「黑函」，亦非無據，則被告乙○○、
    甲○○2 人所播放之前述光碟片【第11段】畫面出現告訴人
    上開競選文宣，被指稱為黑函等內容，無非僅係對於告訴人
    散發上開文宣所為之反擊，尚非虛捏不實之事而為傳述，亦
    難認渠2 人有何犯罪之故意可言，揆諸前揭說明，自亦無從
    以公職人員選舉罷免法第92條之罪名相繩。
  6.光碟片【第12段】內容部分：觀諸公訴意旨所載上開競選影
    音光碟片【第12段】警方帶走發送告訴人競選傳單之人員，
    字幕：「警方帶走現行犯」，畫面再出現告訴人競選人員正
    發送傳單，被告乙○○競選人員現場拍照等內容，該段完全
    為現場實況之錄影畫面，且字幕：「警方帶走現行犯」部分
    ，亦係對應於畫面中警員將散發告訴人競選文宣之人員帶走
    場景部分所為之說明，亦即上開光碟片之內容，單純屬事實
    過程之紀錄及說明，並無任何「散布謠言」或「傳播不實之
    事」等情節可言，甚屬顯然。
  7.光碟片【第13段】內容部分：觀諸公訴意旨所載上開競選影
    音光碟片【第13段】畫面中女子高呼並以手勢比「2 號」，
    字幕顯示：「噩耗」，並出現訕笑聲等內容，該段內容明顯
    係利用告訴人競選人員（或支持者）高呼告訴人參選號次「
    2 號」壯勢之鏡頭畫面，而故意於字幕上搭配與「2 號」諧
    音且代表負面意義之「噩耗」2 字，配合自行錄製之訕笑聲
    ，藉以譏諷告訴人；同前【第1 段】部分所述，此等單以競
    選對手登記參選號次之諧音作為嘲弄之依據、毫無任何理性
    訴求之競選手段，固無可取，惟上開光碟片內容既未涉及事
    實之真偽，亦未具體指摘任何有關告訴人之事實，更無虛捏
    不實之事而為傳述之情，揆諸前揭說明，自亦與公職人員選
    舉罷免法第92條「散佈謠言」或「傳播不實之事」之構成要
    件不相合致，無從論以該罪名。
四、綜上所述，前揭公訴意旨所指被告乙○○、甲○○2 人所播
    放之上開競選影音光碟片第1 、6 、8 、11、12、13段等內
    容，雖不乏以戲謔、嘲笑、譏諷等非屬理性思辯之方式攻擊
    告訴人之言詞，惟核其內容，尚難認有何公職人員選舉罷免
    法第92條所規定「散布謠言」或「傳播不實之事」等情節，
    無從對被告2 人以該條文之罪名相繩；本件公訴人認被告乙
    ○○、甲○○2 人涉犯公職人員選舉罷免法第92條之意圖使
    候選人不當選而傳播不實之事罪，其所憑之各項積極證據，
    均不足證明被告2 人有成立該條罪名之犯行，且本院復查無
    其他積極證據足認被告2 人之行為該當於該條文之構成要件
    ，揆諸前揭條文規定及判例意旨，不能證明被告2 人犯罪，
    即應就此部分為被告2 人無罪之諭知，以昭審慎。
貳、公訴不受理部分：
一、公訴意旨另以：被告乙○○、甲○○2 人共同基於意圖散布
    於眾之犯意聯絡，經被告乙○○之同意，由被告甲○○於上
    揭時、地，駕駛宣傳車播放含有前述第1 、6 、8 、11、12
    、13段等不實內容之上開競選影音光碟片，以此方式傳述足
    以毀損告訴人名譽之事，使不定多數人得以共見共聞，貶損
    告訴人之名譽；因認被告乙○○、甲○○2 人另涉犯刑法第
    310 條第2 項之誹謗罪嫌。
二、按告訴乃論之罪，告訴人於第一審辯論終結前，得撤回其告
    訴，刑事訴訟法第238 條第1 項定有明文；又告訴經撤回者
    ，應諭知不受理之判決，同法第303 條第3 款亦定有明文。
三、查本件告訴人告訴被告乙○○、甲○○2 人誹謗案件，公訴
    人認被告2 人係犯刑法第310 條第2 項之誹謗罪，依同法第
    314 條之規定，須告訴乃論；茲據告訴人於96年5 月28具狀
    撤回本件告訴，有撤回告訴狀1 紙在卷可稽，依前揭條文規
    定，本件被告2 人被訴誹謗部分，自應諭知不受理之判決。
據上論斷，應依刑事訴訟法第301 條第1 項、第303 條第3 款，
判決如主文。
本案經檢察官陳盈錦到庭執行職務
中　　華　　民　　國　　96　　年　　6 　　月　　14　　日
                  刑事第四庭  審判長法  官  王復生
                                    法  官  陳靜茹
                                    法  官  劉景宜
以上正本證明與原本無異
如不服本判決應於送達後10日內向本院提出上訴狀
                                    書記官　謝秀青
中　　華　　民　　國　　96　　年　　6 　　月　　27　　日
